【裁判字號】    92,家上,144
【裁判日期】    921202
【裁判案由】    確認收養關係存在
【裁判全文】
臺灣高等法院臺中分院民事判決  九十二年度家上字第一四四號
      上  訴  人  己○○
      被  上訴人  戊○○
                  丙○○
                  乙○○
                  甲○○
                  丁○○
右當事人間確認收養關係存在事件，上訴人對於民國九十二年七月九日臺灣臺中地方
法院九十一年度家訴字第二二一號第一審判決提起上訴，本院於九十二年十一月十八
日言詞辯論終結，判決如下：
    主    文
上訴駁回。
第二審訴訟費用由上訴人負擔。
    事    實
甲、上訴人方面：
一、聲明：求為判決：(一)原判決廢棄。(二)確認上訴人與陳池、陳錦間收養關係存在。
    (三)第一、二審訴訟費用由被上訴人負擔。
二、陳述：除與原判決記載相同者，茲引用之外，補稱：
    (一)證人戴玉香為戶籍所在地之戶政事務所服務員，且進入該所時，為上訴人養父
      所推薦，而「終止收養書約人」，依筆跡觀之，全部出於戴玉香一人手筆，故
      證人戴玉香所作證言，難其公平，其證言頗有疑問：(1)10.當庭供稱其簽名
      簽在法定代理人處，故將其簽名劃掉，果如此則應將法定代理人之廢語劃去，
      而不該將自己親筆簽名劃掉。(2)證明人欄下之印章如係戴玉香親自加蓋，則應
      併為簽名始為正當。(3)戴玉香如確為證明人，應在劃去之處即「原養父母」處
      改為生父母、「戴玉香」名字劃掉等處均加蓋自己之印章。(4)如戴玉香證詞：
      上訴人及生父母蘇保堂、蘇謝東威等均到場，為何不讓其親筆簽名？上訴人等
      並非不會簽名，凡此均為疑竇重重，足證戴玉香之供詞偏袒被上訴人，不足置
      信。(5)原審既認定上訴人已於3.３結婚已有行為能力，則6.９該戶政機關
      存檔之「終止收養登記申請書」申請人姓名為陳貴香，而下欄則填寫蘇保堂之
      名？如此矛盾豈能視若無睹？(6)上訴人生父母健在，生母曾出庭作證稱不知此
      事，與戴玉香所言不符。綜上所舉，證人戴玉香迴護不公之證言，不足為信。
    (二)證人林子淵證稱：上訴人十六、七歲時，就被帶回生父母家到工廠上班賺錢，
      完全與事實不符，上訴人明明在養父母家怎可歪曲事實，上訴人婚後常去探視
      養父母，其生病時亦然，證人曾枝和稱沒有見過上訴人，陳池、陳錦過世也沒
      見過，試問證人沒有與陳池同居住在一起，上訴人去時當然沒見過，沒見過不
      代表上訴人沒有去探視過，養父母去逝不通知上訴人，無從得知，綜上所陳，
      依民法第一０八０條第一、二項規定，雙方間終止收養關係與法定要件不合，
      敬請賜判如上訴聲明。
三、證據：除援用第一審所提證據外，並請求傳訊證人蘇保堂。
乙、被上訴人方面：
一、聲明：求為判決：(一)上訴駁回。(二)第二審訴訟費用由上訴人負擔。
二、陳述：除與原判決記載相同者，茲引用之外，補稱：
    (一)上訴人與陳朝和於民國六十三年三月三日結婚，係由上訴人之生父蘇保堂同意
      ，且上訴人於結婚同意書上之姓名及印章，均記載為「己○○」而非「陳貴香
      」，且於民國六十三年三月十九日向台中縣霧峰鄉戶政事務所申請結婚登記時
      ，其申請書上亦記載上訴人之父「蘇保堂」、母「蘇謝東威」，而非被上訴人
      丙○○等之祖父母「陳池」、「陳錦」，由此足証上訴人於結婚後，即與被上
      訴人之祖父「陳池」、祖母「陳錦」辦理終止收養之登記，灼然甚明。
    (二)據當時服務於台中縣大里市戶政事務所之戶籍員戴玉香於原審法院証稱：「終
      止收養書約人有我的印章，係我親自蓋章，當時陳池、陳錦與我住隔壁，原告
      ︵上訴人︶終止以前就沒有再住陳家，所以當初我蓋章時，認為兩造確有終止
      收養之意思，戶籍員林明照︵已去世︶說我住鄰居，要我幫忙簽名，當初是林
      明照、陳池拿給我蓋章，印象中，原告︵上訴人︶及陳池、陳錦均已蓋好章，
      有無其他人在場我記不得了，於辦理戶籍登記時，印象中，原告︵上訴人︶有
      在場，陳池在場，原告之生父母是否在場我不確定，但當場有很多人」等語在
      卷，由此足証上訴人於辦理終止收養登記時，確有到大里市戶政事務所會同辦
      理，灼然甚明。又證人戴玉香於  鈞院到庭證稱：「終止收養書的戴玉香印章
      確實是我的，也是我親蓋的，戴玉香簽名的部分，因為寫在︵養子女陳貴香︶
      法定代理人的地方，所以後來將戴玉香三個字劃掉」，並稱：「在辦理終止收
      養的戶籍登記時，因為當時我在戶政事務所服務，所以我有看到己○○有在場
      ，至於己○○的親生父母有無在場，我記不起來了，我記得己○○的養父母二
      人均有到場」，由此足証証人戴玉香將終止收養書約上法定代理人下面的姓名
      予以劃掉，顯屬合情合理，至於上訴人己○○於辦理終止收養登記時，亦有到
      場，已據証人戴玉香結証無異，尤其終止收養書約上所蓋「陳貴香」之印章與
      結婚登記申請書上所蓋而再劃掉之「陳貴香」印章係同一顆印章，由此更足以
      證明該「陳貴香」印章係上訴人所持有並由其使用。
    (三)因上訴人與被上訴人丙○○等之祖父母終止收養後即與被上訴人丙○○等之祖
      父母以及被上訴人等斷絕來往，因此被上訴人丙○○等之祖父母去世時，上訴
      人均未前來祭拜，就此事實已據証人曾松南於原審法院証稱：「我認識原告︵
      上訴人︶，我與陳池係好友，有生意往來，原告︵上訴人︶原係陳池之養女，
      陳池於今年去世，我有參加喪禮，原告︵上訴人︶未到場，陳錦去世我也有參
      加喪禮，但原告︵上訴人︶亦未到場」，且証人曾枝和於原審証稱：「六十九
      年間我與陳池認識後往來密切，但我均未見過原告︵上訴人︶，八十四年間陳
      錦過世，九十一年間陳池去世，我均有到場幫忙喪禮，但均未見陳池有女兒幫
      忙持傘。」，又被上訴人丙○○等之祖父陳池及祖母陳錦去世時，該訃文並無
      孝女，由此足証上訴人早即與被上訴人丙○○等之祖父母終止收養，而斷絕來
      往，因此該訃文即未列印上訴人為孝女。
    (四)另証人陳明義於鈞院証稱：「我二十歲左右就沒有看到己○○住在被上訴人家
      」並稱：「被上訴人之祖父母過世時都沒有看到己○○回來參加喪禮」，且証
      人林子淵於鈞院到庭証稱：「我以前住在被上訴人丙○○房子的後面，我很小
      的時候，知道己○○的生父蘇保堂在陳池家當長工，並且將他的女兒己○○給
      陳池當養女，讓己○○唸書、吃、住，到己○○十六、七歲的時候，己○○的
      生母就將己○○帶回到工廠上班賺錢，之後就很少看到己○○到被上訴人家，
      因為我和己○○小時候時常在一起玩，所以知道他回去生父、母家之後就沒有
      再回來，陳池過世的時候，沒有看過己○○回來，陳錦生前，有生病很多年，
      也沒有看過己○○回來看過陳錦」，又証人曾枝和於鈞院亦証稱：「我六十九
      年才搬到善化路一二六巷七五弄十六號，跟被上訴人他們是鄰居」，並稱：「
      我從來不知道己○○給他們︵陳池、陳錦︶收養的事情，陳池、陳錦過世的時
      候，己○○也沒有來過」，由以上証人之証言，顯然足以証明上訴人早已與陳
      池、陳錦終止收養關係，且於終止收養後，雙方即斷絕來往，灼然甚明。今上
      訴人於終止收養並歷經二十八年後，獲悉被上訴人丙○○等之祖父陳池於民國
      九十一年間去世後，尚有遺產，即空言主張其未與被上訴人丙○○等之祖父母
      終止收養關係，惟因其主張與事實不合，且違反常情，依法顯不足採。原審法
      院斟酌全辯論意旨及調查証據之結果，認定上訴人與被上訴人丙○○等之祖父
      母陳池、陳錦早已無收養關係存在，因此予以判決駁回上訴人之請求，並無不
      當，上訴人之上訴並無理由
三、證據：除援用第一審所提證據外，並請求傳訊證人陳明義、林子淵、曾枝和。
丙、本院依職權訊問證人蘇謝東威、戴玉香、陳明義、林子淵、曾枝和。
    理    由
一、上訴人起訴主張：上訴人於四十八年十一月三日，年僅五歲餘時，即由陳池、陳
    錦（均已死亡）所共同收養，並改姓「陳」，迨於六十三年三月三日上訴人已滿
    十九歲與陳朝和結婚時，養父陳池因囿於同姓不婚之習俗，乃向上訴人之生母蘇
    謝東威取得生父母家之戶口名簿及生父母印章後，於六十三年三月九日逕至台中
    縣大里戶政事務所，終止上訴人與陳池、陳錦二人之收養關係，並回復上訴人本
    姓之登記，是上訴人與陳池、陳錦間並無終止收養關係之意思，詎近日養母、養
    兄陳金和及養父陸續過世，因被上訴人否認上訴人對養父母陳池、陳錦之遺產繼
    承，上訴人始發現戶籍謄本記事欄載有「民國六三年三月九日與陳池、陳錦終止
    收養」等字，然陳池辦理終止收養登記之申請書及契約書上之蘇保堂、蘇謝東威
    之印文均非蘇保堂、蘇謝東威所親自蓋章，且終止收養契約書上上訴人印文亦非
    上訴人所有，是上訴人與陳池、陳錦間收養關係既未經合法終止，則上訴人與陳
    池、陳錦間收養關係仍應存在，被上訴人為陳池、陳錦之繼承人，其既否認上訴
    人與陳池、陳錦間之收養關係存在，即使上訴人與陳池、陳錦間之身分關係有受
    到侵害之危險，自有提起確認之訴必要，爰訴請確認上訴人與陳池、陳錦間之收
    養關係存在。
二、被上訴人則以上訴人與陳池、陳錦間雖於四十八年十一月三日成立收養關係，惟
    上訴人結婚後，因欲將戶籍遷入其夫家及回復本姓，乃於六十三年三月八日與陳
    池、陳錦簽立終止收養書約，並經上訴人蓋章，翌日由上訴人之生父母向戶政機
    關辦理終止收養登記，且上訴人與陳池、陳錦終止收養後，即與陳池、陳錦斷絕
    來往，因此陳池、陳錦相繼去世時，訃文並未將上訴人列為孝女，上訴人亦均未
    前來祭拜等語，資為抗辯。
三、按「何種訴訟，為人事訴訟程序中之收養關係事件，已列舉於民事訴訟法第五百
    八十三條，該條所列舉以外之事件，不容適用或準用人事訴訟程序之規定。又就
    養子身分之有無發生爭執，而有提起確認身分之訴之必要者，自可提起收養關係
    存在或不存在之訴。此項訴訟係民事訴訟法第五百八十三條所列舉以外之訴訟，
    依前開說明，即無適用或準用人事訴訟程序規定之餘地。」（最高法院八十一年
    度台上字第三○三號判決參照）。次按「被收養人之身分為養父母之繼承人所否
    認，而有提起確認身分之訴之必要，則以養父母之繼承人為被告，提起確認其與
    已故養父母間收養關係存在之訴，應為法之所許。」（最高法院八十六年度台上
    字第九四一號判決參照）。又養子女與養父母因收養身分關係是否存在，對於第
    三人之權利義務有所影響時，除應准許第三人提起確認收養身分關係是否存在之
    訴，亦應准許養子女對該第三人提起確認收養身分關係是否存在之訴，以除去其
    私法上地位不安之狀態，不因該養父母是否死亡而受影響。本件上訴人主張其與
    陳池、陳錦間收養關係存在，惟為陳池、陳錦之繼承人即被上訴人所否認，且戶
    籍登記上亦載上訴人與陳池、陳錦終止收養，而此收養關係是否存在，影響兩造
    對陳池、陳錦遺產之權利義務，則上訴人提起本件確認之訴，即能除去其私法上
    地位不安之狀態，而有受確認判決之法律上利益，於法自無不合。
四、上訴人主張其於四十八年十一月三日，年僅五歲餘時，即由陳池、陳錦共同收養
    ，並改姓「陳」，及其於六十三年三月三日已滿十九歲並與陳朝和結婚等事實，
    業據其提出戶籍謄本二件為證（原審卷第七至第九頁），並為被上訴人所不爭執
    ，堪信為真實。
五、上訴人復主張其與陳池、陳錦間之收養關係，並未於六十三年三月九日終止，其
    仍為陳池、陳錦之養女云云，惟為被上訴人所否認，而被上訴人所辯稱上訴人與
    陳池、陳錦間於六十三年三月九日有訂立終止收養書約，並經上訴人之生父、母
    申請登記於戶籍登記簿上之事實，有上訴人及台中縣大里市戶政事務所提出之終
    止收養書約人（見原審卷第十一頁）、終止收養登記申請書（見原審卷第十頁）
    及戶籍謄本各一紙（見原審卷第七、九頁）為證。雖上訴人否認有於終止收養書
    約上簽名、蓋章，並主張不知戶籍謄本記事欄載有「民國六三年三月九日與陳池
    、陳錦終止收養」等字，及終止收養契約書上上訴人印文亦非上訴人所有云云，
    然查：
（一）按未成年人已結婚者，有行為能力，民法第十三條第三項定有明文，又未成年
      人結婚，應得法定代理人之同意。民法第九百八十一條規定甚明，然依民法第
      九百九十條規定，結婚違反第九百八十一條之規定者，法定代理人得向法院請
      求撤銷之，但知悉其事實之日起，已逾六個月或結婚後已逾一年，或已懷胎者
      ，不得請求撤銷。本件上訴人係四十三年七月二十三日出生，其於六十三年三
      月三日結婚時為已滿十九歲之未成年人，而渠於結婚當時尚未與養父母終止收
      養關係，本應以養父母為法定代理人行使結婚之同意權，然觀諸結婚同意書上
      所載（原審卷第五十五頁），其時行使同意權者係上訴人之生父蘇保堂，即上
      訴人之結婚並未得其時之法定代理人陳錦、陳池同意，然依上開法律規定，此
      僅係得撤銷之婚姻，在未訴請法院撤銷前，上訴人之婚姻仍為有效；又上訴人
      之婚姻既為有效，則上訴人於六十三年三月三日結婚後，即具行為能力，其與
      養父母終止收養，自無須父母為其法定代理人。
（二）本件上訴人於六十三年三月三日與陳朝和結婚後，於六十三年三月十九日向戶
      政機關申請結婚登記時，上訴人曾蓋於結婚登記申請書（原審卷第五十四頁）
      而後刪除之「陳貴香」（後改用「己○○」之印章）印文與終止收養書約人（
      見原審卷第十一頁）上「陳貴香」之印文相同，上訴人既不否認結婚登記申請
      書上印文所屬之印章為其所有，則竟辯稱終止收養書約人上之印文非其所有，
      誠非可採。
（三）上訴人與陳池、陳錦簽訂終止收養契約時，該「終止收養書約人」上載證明人
      戴玉香、林明照（已死亡）二人，而經證人戴玉香於原審到庭具結證稱：「終
      止收養書約人文件上有我的印章，係我親自蓋章。終止收養登記書上的名字不
      是我寫的。當時陳池、陳錦與我住隔壁，上訴人終止以前就沒有再住陳家，所
      以當初我蓋章時認為兩造確有終止收養之意思。戶籍員林明照（已去世）說我
      住鄰居，要我幫忙簽名。當初是林明照、陳池拿給我蓋章，印象中，上訴人及
      陳池、陳錦均已蓋好章，有無其他人在場我記不得了。於辦理戶籍登記時，印
      象中，上訴人有在場。陳池在場，上訴人之生父母是否在場我不確定，但當場
      有很多人。」等語（見原審卷第六二頁），於本院復證稱：「（終止收養書約
      人上的）印章確實是我的，也是我親自蓋的，戴玉香簽名的部分因為是寫在法
      定代理人的地方，所以後來將戴玉香三個字劃掉。在辦理終止收養的戶籍登記
      時，因為當時我在戶政事務所服務，所以我有看到己○○有在場，但是本件不
      是我辦的，至於己○○的親生父母有無在場，我記不起來了，我記得己○○的
      養父母二人均有到場。」雖證人部分之證詞，因時間久遠，有部分致未能肯定
      ，惟符合常情，然證人對於上訴人確有與陳池前往戶政機關辦理終止收養登記
      ，則至為明確，且亦明確證稱其確為本件終止收養關係之證人，雖上訴人質疑
      證人戴玉香係「終止收養書約人」之書立人，且戴玉香之所以能進入戶政事務
      所任服務員，係上訴人之養父所推薦，是其證言難期公平云云，然此點未經證
      人戴玉香證實，且縱如上訴人所言為真實，然因證人戴玉香係在場聞見待證事
      實者，為不可代替之證據方法，又無證據證明其證述為虛偽，參諸最高法院五
      十三年度上字第二六七三號判例意旨，尚難認其證言不可採信；又證人戴玉香
      雖於劃掉其位置不對之簽名後，未再在證明人處簽名，然其既已在證明人處蓋
      章，依民法第三條第二項規定，用印章代簽名者，其蓋章與簽名生同等之效力
      ，則戴玉香自無再予簽名之必要，上訴人以此質疑戴玉香之證明人身分，亦屬
      無據。末以上訴人於六十三年三月九日訂立終止收養契約時，雖仍屬未成年人
      ，惟其前於同年三月三日已結婚，故斯時上訴人為有行為能力人無疑，是以依
      證人戴玉香所證上訴人既已親自與其養父一起前往戶政機關辦理終止收養之手
      續，縱上訴人之生父、母是否偕同至戶政機關尚有未明，然仍不影響此終止收
      養之合意。再以雖系爭終止收養書約之上訴人簽名，非上訴人親自簽名，但查
      系爭終止收養書約僅須經上訴人親自簽名或蓋章即可，無須同時具備，縱其上
      並未經上訴人親自簽名，惟上訴人既確有同意與陳池、陳錦終止收養關係，有
      如上述，依經驗法則及論理法則，應可證明其上之印章應係上訴人所親自同意
      加蓋，尚難執此據為有利於上訴人之認定。至上訴人主張本件終止收養登記之
      申請不合法云云，按終止收養之合意，僅須養父母與養子女雙方以書面為之，
      即可生效（民法第一千零八十條第一項、第二項），且依證人戴玉香所證，上
      訴人係親自至戶政機關辦理終止收養，是縱本件終止收養登記申請書上係以上
      訴人之生父母為申請人，申請程序上有瑕疵，惟上訴人與陳池、陳錦間既已合
      意終止收養關係，並作成書面，自不因此而使終止收養失其效力，亦難執此據
      為有利於上訴人之認定。
（四）按子女從父姓；養子女從收養者之姓；又養子女自收養關係終止時起，回復其
      本姓，並回復其與本生父母之關係，民法第一千零五十九條第一項前段、第一
      千零七十八條第一項及第一千零八十三條前段分別定有明文。是上訴人欲改去
      其養父母之「陳」姓，唯有終止收養關係一途，始有回復其本姓之可能，本件
      上訴人既主張陳池曾因上訴人改姓事宜，向上訴人之生母蘇謝東威取得戶口名
      簿及印章，並據蘇謝東威於原審到庭證述明確（見原審卷第三六頁），雖證人
      蘇謝東威於本院改證稱陳池來拿印章時，未說是要換姓，伊以為是要拿印章去
      當保證人云云（本院卷第四十五頁），然經徵諸系爭終止收養關係係發生於六
      十三年三月九日，而上訴人與陳朝和於六十三年三月三日結婚時，結婚同意書
      上，上訴人已以「『蘇』貴香」之名為之，其後，至同年月十九日前去辦理結
      婚登記時，結婚登記申請書上，上訴人之姓名亦為「蘇」貴香，此有台中縣霧
      峰鄉戶政事務所函附上訴人與陳朝和之結婚登記申請書影本一紙在卷可稽（見
      原審卷第五四頁），上訴人主張其自始不知回復本姓之事，亦顯不足採，又根
      據台中縣霧峰鄉戶政事務所函附之上訴人結婚同意書及上訴人遷出戶籍登記申
      請書記載（見原審卷第五五、五六頁），其上除上訴人之姓名為「蘇」貴香外
      ，因上訴人結婚時仍屬未成年人，故均以上訴人之生父蘇保堂為法定代理人或
      申請人，足認上訴人除已回復其本姓外，並已回復其本生父母，衡諸常情陳池
      與上訴人之生母商議上訴人改姓之時，應有終止收養關係之認識及意思，否則
      斷無可能結婚同意書及遷出戶籍登記申請書均由上訴人之生父蘇保堂為之，足
      證明上訴人確有與陳池、陳錦終止收養關係。
（五）末查陳池、陳錦相繼去世時，訃文並未將上訴人列為孝女，上訴人更無親臨祭
      拜，業據被上訴人提出訃文影本二件為證（見原審卷第四三、四四頁），及證
      人曾松南、曾枝和於原審（見原審卷第六三、六四頁），及證人陳明義、林子
      淵源、曾枝和於本院（本院卷第七十至七十二頁、第七十四頁）分別到庭證明
      屬實，上訴人雖主張其不知悉陳池、陳錦死亡之事實，惟參諸民間習俗，養子
      女與親生子女同視，若上訴人未與陳池、陳錦終止收養關係，則於養父母死亡
      時，何以訃文均未提及上訴人，上訴人更未能知悉參與送終行列，顯與常情有
      悖，且上訴人既陳稱伊結婚後有時常回家（指養父陳池家），是因為九二一地
      震才沒有回去，所以才不知道養父母過世，是後來在去年過年時生母才說養父
      母已經去世，伊才知道等語（本院卷第四十六頁），則上訴人之養母陳錦係於
      八十四年三月一日去世，有訃文一份可稽（原審第四十四頁），其時尚未發生
      八十八年之九二一大地震，依上訴人所陳其既有時常回養父家，則依訃文所載
      ，陳錦係八十四年三月一日死亡，八十四年三月二十四日出殯，長達二十餘日
      ，上訴人焉有不知之理？是以上訴人所稱時常回養父家一情無可憑採，益見上
      訴人確有與陳池、陳錦終止收養關係。
六、綜上所述，本件上訴人主張伊並未於六十三年三月九日與陳池、陳錦間終止收養
    關係云云，為不足採，被上訴人抗辯上訴人與陳池、陳錦間收養關係已於六十三
    年三月九日終止等情尚屬可信。是則上訴人提起訴訟確認上訴人與陳池、陳錦間
    之收養關係存在，自屬無據，而無理由，不應准許。原審為上訴人敗訴之判決，
    並無不合。上訴意旨指摘原判決不當，求予廢棄改判，為無理由，應予駁回。
七、本件事證已明，兩造其餘之攻擊或防禦方法，及未經援用之證據，經本院斟酌後
    ，認為均不足以影響本判決之結果，自無庸一一詳予論駁之必要，併此敘明。
據上論結，本件上訴為無理由，依民事訴訟法第四百四十九條第一項、第七十八條，
判決如主文。
中      華      民      國    九十二    年     十二     月      二      日
~B1  家事法庭審判長法  官  童有德
~B2                法  官  黃永泉
~B3                法  官  蔡秉宸
右為正本係照原本作成。
如對本判決上訴，須於收受判決送達後二十日內向本院提出上訴書狀，其未表明上訴
理由者，應於提出上訴後二十日內向本院提出上訴理由書(須按他造人數附具繕本)。
上訴時應提出委任律師或具有律師資格之人之委任狀；委任有律師資格者，另應附具
律師及格證書及釋明委任人與受任人有民事訴訟法第四百六十六條之一第一項但書或
第二項（詳附註）所定關係之釋明文書影本。
~B                書記官  蕭玉真
中      華      民      國    九十二    年     十二     月      三      日
附註：
民事訴訟法第四百六十六條之一（第一項、第二項）
對於第二審判決上訴，上訴人應委任律師為訴訟代理人。但上訴人或其法定代理人具
有律師資格者，不在此限。
上訴人之配偶、三親等內之血親、二親等內之姻親，或上訴人為法人、中央或地方機
關時，其所屬專任人員具有律師資格並經法院認為適當者，亦得為第三審訴訟代理人
。
                                                                        Ｂ


司法院資訊處製作；財團法人民間司法改革基金會備份。
